臺灣高等法院高雄分院刑事判決　　　　 96年度上訴字第199號
上　訴　人　臺灣高雄地方法院檢察署檢察官
上　訴　人
即　被　告　甲○○
選任辯護人　朱育男律師
上列上訴人因被告違反毒品危害防制條例案件，不服臺灣高雄地
方法院95年度訴字第2528號中華民國95年11月30日第一審判決（
起訴案號：臺灣高雄地方法院檢察署94年度偵字第28848 號），
提起上訴，本院判決如下：
    主  文
原判決撤銷。
甲○○轉讓第二級毒品，累犯，處有期徒刑壹年；又施用第二級
毒品，累犯，處有期徒刑陸月，附表編號1 、2 所示之第二級毒
品均沒收銷燬之。應執行有期徒刑壹年肆月，附表編號1 、2 所
示之第二級毒品均沒收銷燬之。
    事  實
一、甲○○前於民國92年間，因施用第二級毒品行為，經臺灣高
    雄地方法院裁定送觀察、勒戒後，因認無繼續施用毒品之傾
    向，於92年8 月7 日執行完畢而釋放，並經檢察官不起訴處
    分確定；仍不知悔改，明知亞甲基雙氧甲基安非他命（MDMA
    ，俗稱「搖頭丸」）係毒品危害防制條例第二條所列第二級
    毒品，不得施用、持有，仍基於施用第二級毒品之概括犯意
    ，自94年年中起，至94年11月下旬某日止，連續在高雄市「
    KISS99 KTV」內等地，以直接吞食藥丸方式施用MDMA，平均
    每1 至2 星期施用一次。
二、甲○○又明知MDMA及愷他命 (俗稱「K 他命」）分屬毒品危
    害防制條例第二條所列第二級及第三級毒品，不得轉讓（其
    中MDMA並不得持有），竟於94年11月下旬某日（起訴書誤載
    94年12月間某日)， 在高雄市「KISS99KTV 」內，同時無償
    轉讓「MDMA」1 顆（淨重未達10公克）及愷他命1 小包（淨
    重未達20公克）予陳柏良施用。嗣於94年12月11日凌晨3 時
    30 分 許，在高雄市○○區○○街29號前為警查獲，並在甲
    ○○身上及其所駕駛之車牌號碼ZB-1467 號自用小客車上查
    獲如附表所示之物，始查悉上情。
三、案經高雄市政府警察局三民第二分局報告臺灣高雄地方法院
    檢察署檢察官偵查起訴。
    理  由
一、訊據上訴人被告甲○○承認有施用第二級毒品MDMA行為，另
    其雖承認陳柏良有取用其所有之MDMA及K 他命，惟辯稱：我
    將MDMA及K 他命放在桌上，是陳柏良自行取用，事後才告知
    我的等語。經查：
  (一)關於被告施用MDMA之事實，除經被告自白，並經證人陳柏良
    證述明確（見第一審卷第74頁）；且被告並曾於93年間因施
    用第二級毒品（MDMA），經原審法院於93年3 月12日以93年
    度簡字第940 號判決判處有期徒刑3 月確定，有該判決書（
    按被告原名陳韋銓，其後改名為現名甲○○），及臺灣高等
    法院被告前案紀錄表可參，且復MDMA扣案可佐，自足認定被
    告確有施用MDMA行為。至於被告之尿液，經檢驗結果，雖非
    呈MDMA陽性反應，有高雄市立凱旋醫院濫用藥物尿液檢驗報
    告影本、高雄市政府警察局三民第二分局濫用藥物尿液檢體
    監管紀錄表影本在卷可按（見偵查卷第24至25頁），惟其最
    後一次施用MDMA之時間係94年11月底，此業經被告陳述明確
    （見偵查卷第5 頁），距其被查獲之同年12月11日，已有相
    當時日，自難由其尿液驗出有MDMA陽性反應；從而尚難以前
    開尿液檢驗報告認定被告之自白與事實不符。
  (二)又關於被告轉讓第二、三級毒品部分，業經被告於警詢（見
    警卷第6 頁）、偵查（見偵查卷第5 頁、第37頁）、原審（
    見第一審卷第51頁）均承認有轉讓有MDMA及K 他命予陳柏良
    施用之事實，證人陳柏良在原審審理中亦證述：被告把MDMA
    及K 他命放桌上，我就拿去用等語（見第一審卷第74頁），
    足認被告所辯係陳柏良自行取用，事後再行告知之詞，並非
    事實。至於證人陳柏良之尿液，經檢驗結果，雖非呈MDMA陽
    性反應，有高雄市立凱旋醫院濫用藥物尿液檢驗報告影本、
    高雄市政府警察局三民第二分局濫用藥物尿液檢體監管紀錄
    表影本在卷可按（見偵查卷第27至28頁），惟其最後一次施
    用MDMA係94年11月底，此業經證人陳柏良在原審證述明確（
    見第一審卷第73頁），距其被查獲之同年12月11日，已有相
    當時日，自難由其尿液驗有MDMA陽性反應，尚難據此認為指
    述與事實不符。
  (三)此外，並扣如附表所示之物扣案可佐，而該扣案物品，經送
    檢驗後，分別為黃色錠劑「MDMA」9.5 顆 (驗前淨重2.62公
    克，驗後淨重2.6 公克）及紅色錠劑「MDMA」12顆 (驗前淨
    重3.53公克，驗後淨重3.51公克），愷他命1 大包（驗前毛
    重100.66公克，驗後毛重100.64公克）、含愷他命成分之粉
    末4 小包（內含不屬管制藥品之「Acetaminophen 」成分，
    驗前毛重合計3 公克，驗後毛重合計2.98公克）、不屬管制
    藥品之「Acetaminophen 」1 小包（驗前毛重11.71 公克，
    驗後毛重11.68 公克）、此有高雄醫學大學附設中和紀念醫
    院95年1 月10日出具之編號0000-000、0000-000、0000-000
    、0000 -000 、0000-000檢驗報告5 紙在卷可按（見偵查卷
    第34至39頁），足見被告確有施用第二級毒品MDMA犯罪行為
    、轉讓第二級毒品MDMA及第三級毒品愷他命之犯罪行為。
  (四)又被告於92年間，因施用第二級毒品行為，經臺灣高雄地方
    法院裁定送觀察、勒戒後，因認無繼續施用毒品之傾向，於
    92年8 月7 日執行完畢而釋放，並經檢察官不起訴處分確定
    之事實，有臺灣高等法院被告前案紀錄表可參，是其於觀察
    、勒戒執行完畢後5 年內，再有施用第二級毒品行為，依毒
    品危害防制條例第23條第2 項規定，應予論罪科刑。
二、論罪部分；
  (一)核被告施用MDMA行為，係犯毒品危害防制條例第10條第2 項
    之施用第二級毒品行為，被告為施用第二級毒品而持有第二
    級毒品，其持有行為應為施用之高度行為所吸收，不另論罪
    。公訴人雖認被告此部分，係犯毒品危害防制條例第4 條第
    2 項之販賣第二級毒品罪，惟經本院審理結果，認被告並不
    成立販賣第二級毒品罪（理由詳後述），而係為施用而持有
    ，故應變更起訴法條，並認其施用第二級毒品部分，為已經
    起訴之持有部分效力所及，而予以審理。又刑事法若干犯罪
    行為態樣，本質上原具有反覆、延續實行之特徵，立法時既
    予特別歸類，定為犯罪構成要件之行為要素，則行為人基於
    概括之犯意，在密切接近之一定時、地持續實行之複次行為
    ，倘依社會通念，於客觀上認為符合一個反覆、延續性之行
    為觀念者，於刑法評價上，即應僅成立一罪，為學理上所稱
    之「集合犯」。而毒品危害防制條例所稱之毒品，指具有成
    癮性、濫用性及對社會危害性之麻醉藥品與其製品及影響精
    神物質與其製品，此觀該條例第2 條第1 項規定甚明，足見
    立法者在毒品危害防制條例立法時即對於施用毒品行為，其
    因毒品本質上之成癮性，而行為人施用後易有反覆、延續施
    用之特徵有所認知；參以施用毒品者於一定時、地持續實行
    之數次施用毒品行為，亦屬施用毒品者行為模式之常態，揆
    諸上開說明，即符合立法者已將本質上具有反覆、延續實行
    之特徵予特別歸類而定為犯罪構成要件之行為要素，且依社
    會通念於客觀上認為符合一個反覆、延續性之行為觀念者即
    應僅成立「集合犯」等概念特徵。準此，被告上開各次施用
    毒品MDMA之犯行，於刑法評價上，即應僅成立一罪。又被告
    雖曾於94年9 月15日因施用第二級毒品甲基安非他命行為，
    經原審法院於94年12月23日以94年度簡字第7411號判決判處
    有期徒刑6 月確定，有該判決書可參，且其於94年12月11日
    被查獲時所採取之尿液，經檢驗結果也有甲基安非他命陽性
    反應，惟被告已陳明該甲基安非他命係臨時起意施用，且只
    有施用該2 次（見第一審卷81至82頁），足認應與本件施用
    MDMA部分犯意各別，再者，其施用之毒品又不相同，自難認
    本件施用MDMA部分，為前開確定判決效力所及，附此敘明。
  (二)核被告轉讓MDMA及愷他命行為，係犯毒品危害防制條例第8
    條第2 項、第3 項轉讓第二級毒品、轉讓第三級毒品之罪，
    其以一行為觸犯上開二罪名，應依刑法第55條前段規定，論
    以想像競合犯，從一重之轉讓第二級毒品罪論處。又被告為
    轉讓第二級毒品而持有第二級毒品行為，其持有行為應為轉
    讓之高度行為所吸收，不另論罪。
  (三)被告前於93年間，因施用第二級毒品罪，經臺灣高雄地方法
    院以93年度簡字第940 號判處有期徒刑3 月確定，於93年5
    月12日執行完畢之事實，此有臺灣高等法院被告前案紀錄表
    1 份在卷可按，其於有期徒刑執行完畢5 年內、再故意犯上
    開有期徒刑以上之罪，均應依刑法第47條第1 項規定，論以
    累犯，並加重其刑。又被告轉讓之毒品數量，分係「MDMA」
    1 顆及K 他命1 小包，此業經被告及證人陳柏良陳明在卷（
    見偵查卷第5 頁、第75頁），而依扣案之毒品重量其中MDMA
    共21.5顆之總淨重未達10公克，K 他命4 小包部分之重量未
    達3 公克以觀，足認被告轉讓之第二、三級毒品數量，分別
    應未達淨重10公克及20公克，
三、原審以被告罪證明確，而為論罪科刑，固非無見，惟(一)陳柏
    良之尿液經檢結果，並未呈MDMA陽性反應，已如前述，原判
    決認其尿液檢驗結果，足以認定其施用MDMA之慣行（見原判
    決書第2 頁），與卷內證據不符。(二)持有第三級毒品並不犯
    罪，原判決認其持有第三級毒品之行為，亦為轉讓第三級毒
    品行為所吸收，不另論罪（見原判決書第3 頁）。亦有未洽
    。(三)就被告施用第二級毒品MDMA部分，既認與其施用第二級
    甲基安非他命，係犯意各別，自得變更起訴法條而加以審理
    ，原審認應由檢察官另行起訴，亦有不當。被告上訴意旨認
    原判決量刑過重，檢察官上訴意旨認被告應成立持有第二級
    毒品罪，雖均無理由，惟原判決既有可議之處，應由本院予
    以撤銷改判。爰審酌被告轉讓MDMA、愷他命毒品供陳柏良施
    用，戕害他人之身心，助長毒品之氾濫，惡性非輕；惟念其
    轉讓予陳柏良施用之毒品數量不多，另其施用第二級毒品同
    時戕害自身，及其犯罪之動機、目的等其他一切情狀，量處
    如主文第2 項所示之刑，並定其應執行刑。又修正後刑法第
    2 條第1 項規定：「行為後法律有變更者，適用行為時之法
    律。但行為後之法律有利於行為人者，適用最有利於行為人
    之法律」。被告行為後，刑法第51條業於民國94年1 月7 日
    修正公布，並於95年7 月1 日施行，修正前刑法第51條規定
    ：「數罪併罰，分別宣告其罪之刑，依左列各款定其應執行
    者：」其中第5 款規定：「宣告多數有期徒刑者，於各刑中
    之最長期以上，各刑合併之刑期以下，定其刑期。但不得逾
    二十年。」修正後刑法第51條第5 款規定：「宣告多數有期
    徒刑者，於各刑中之最長期以上，各刑合併之刑期以下，定
    其刑期。但不得逾三十年。」比較結果，修正後刑法並非較
    有利於行為人，依刑法第2 條第1 項前段之規定，仍應依修
    正前刑法，定其應執行之刑。
四、扣案如附表編號1 、2 所示MDMA，為第二級毒品，應依毒品
    危害防制條例第18條第1 項前段規定，不論屬於犯人與否，
    應予以宣告沒收銷燬之；至於送驗耗費之MDMA，既已滅失不
    存在，自無宣告沒收銷燬之必要。至扣案如附表3 、4 、5
    所示之物，因非屬毒品危害防制條例第18條第1 項前段所規
    定，應沒收銷燬之物，復與被告之前開犯罪並無關聯，故不
    予宣告沒收。
五、公訴意旨另以：被告甲○○意圖販賣營利，於94年12月11日
    凌晨3 時，在高雄市立志高中旁全家便利商店處，以9 萬元
    之代價，向綽號「紅中」之不詳男子販入愷他命1 大包（驗
    前毛重100.66公克，驗後毛重100.64公克）、含愷他命成分
    之粉末4 小包（含不屬管制藥品之「Acetaminophen 」成分
    ，驗前毛重合計3 公克，驗後毛重合計2.98公克）、不屬管
    制藥品之「Acetaminophen 」1 小包（驗前毛重11.71 公克
    ，驗後毛重11.68 公克）、黃色錠劑「MDMA」9.5 顆 (驗前
    淨重2.62公克，驗後淨重2.6 公克）及紅色錠劑「MDMA」12
    顆 (驗前淨重3.53公克，驗後淨重3.51公克，起訴書誤載為
    13顆)。 嗣經警於同日凌晨3 時30分，於高雄市○○區○○
    街29號前，在甲○○身上及其所駕駛之車牌號碼ZB－1467號
    自用小客車上查獲上揭物品，始查悉上情。因認被告涉毒品
    危害條例第4 條第2 項、第3 項之販賣第二、三級毒品罪嫌
  (一)按犯罪事實應依證據認定之，無證據不得認定犯罪事實。不
    能證明被告犯罪者，應諭知無罪之判決，刑事訴訟法第154
    條第2 項、第301 條第1 項分別定有明文。又認定犯罪事實
    所憑之證據，雖不以直接證據為限，間接證據亦包括在內，
    然而無論直接或間接證據，其為訴訟上之證明，須於通常一
    般之人均不致有所懷疑，而得確信為真實之程度者，始得據
    為有罪之認定，倘其證明尚未達到此一程度，而有合理之懷
    疑存在而無從使事實審法院得有罪之確信時，即應由法院為
    諭知被告無罪之判決，最高法院76年台上字第4986號判例可
    資參照。
  (二)本件公訴人認被告甲○○涉有上開販賣第二、三級毒品罪嫌
    ，係以前揭扣案之MDMA、愷他命毒品數量龐大，絕非僅供被
    告自己施用，為其依據。訊據被告堅決否認上開犯行，辯稱
    ：因當時快過年了，綽號「紅中」者說快漲價了，如果一次
    購買多一點，就可以算便宜一點，所以一次購買一大包愷他
    命約100 公克及MDMA等語。經查：
  1.被告確有施用MDMA及K 他命行為，足經被告陳述明確，並經
    證人陳柏良證述明確（見第一審卷第74頁）；且被告並曾於
    93年間因施用第二級毒品（MDMA），經原審法院於93年3 月
    12日以93年度簡字第940 號判決判處有期徒刑3 月確定，有
    該判決書（按被告原名陳韋銓，其後改名為現名甲○○），
    及臺灣高等法院被告前案紀錄表可參，自足認定被告確有施
    用MDMA及K 他命行為。至於被告之尿液，經檢驗結果，雖非
    呈MDMA陽性反應，有高雄市立凱旋醫院濫用藥物尿液檢驗報
    告影本、高雄市政府警察局三民第二分局濫用藥物尿液檢體
    監管紀錄表影本在卷可按（見偵查卷第24至25頁），惟其最
    後一次施用MDMA之時間係94年11月底，此業經被告陳述明確
    （見偵查卷第5 頁），距其被查獲之同年12月11日，已有相
    當時日，自難由其尿液驗有MDMA陽性反應；另外，該次尿液
    並未就被告是否施用K 他命部分予以檢驗（按施用K 他命行
    為依法不須觀察勒戒、強制戒治或論罪科刑），自難以前開
    尿液檢驗報告認定被告並無施用MDMA及K 他命行為。
  2.被告前於92年間即因施用毒品案件，經原審法院裁定送觀察
    、勒戒後，因認無繼續施用毒品之傾向，於92年8 月7 日執
    行完畢釋放。再於93年間，因施用第二級毒品（MDMA）案件
    ，經原審法院以93年度簡字第940 號判決判處有期徒刑3 月
    確定。此有該判決書及臺灣高等法院被告前案紀錄表可參，
    是被告既自92年間起即有施用毒品行為，迄於94年12月11日
    被查獲已有相當時間，自足認被告確有施用毒品之慣行。從
    而，被告於94年12月11日凌晨3 時許，向綽號「紅中」者購
    買前揭扣案之毒品MDMA、愷他命，雖其購買之數量較一般施
    用毒品者購買之數量為多，惟被告既已有施用毒品之慣行，
    其為避免分次購買增加為警查獲之風險，或減少購買毒品之
    成本，而一次購買數量較多之毒品，並無違背常情之處。何
    況，扣案之MDMA共21.5顆，如每次施用1 顆，其施用次數不
    過22次左右，尚難認其數量龐大；再者，被告既有無償轉讓
    供陳柏良施用之事實，衡情亦有可能無償轉讓給其他朋友施
    用。此外，檢察官並未提出其他積極證據足以證明被告確有
    販賣營利之意思，自難以單純以被告持有上開毒品即認定其
    於販入時即有販賣營利之意思。
  3.綜上所述，公訴人所舉之證據尚不足以使本院形成被告確有
    意圖營利而販入第二、三級毒品之事實。揆諸上開說明，既
    不能證明被告犯罪。其中被訴販賣第二級毒品部分，業經本
    院變更起法條，業如前述，而不必不另為被告無罪之諭知。
    另被訴販賣第三級毒品因公訴意旨認與前開論罪之施用第二
    級毒品部分，具有想像競合犯之裁判上一罪關，爰不另為被
    告無罪之諭知。
據上論結，應依刑事訴訟法第369 條第1 項前段、第364 條、第
299 條第1 項前段、第300 條，毒品危害防制條例第8 條第2 項
、第3 項、第10條第2 項，第18條第1 項前段，刑法第11條、第
2 條第1 項前段、第55條前段，修正前第51條第5 款，判決如主
文。
本案經檢察官方娜蓉到庭執行職務。
中　　華　　民　　國　　96　　年　　3 　　月　　20　　日
                  刑事第三庭    審判長法  官　周賢銳
                                      法  官  范惠瑩
                                      法  官  黃仁松
以上正本證明與原本無異。
被告就施用第二級毒品部分不得上訴。
其他如不服本判決應於收受本判決後10日內向本院提出上訴書狀
，其未敘述上訴理由者，並得於提起上訴後10日內向本院補提理
由書狀（均須按他造當事人之人數附繕本）「切勿逕送上級法院
」。
中　　華　　民　　國　　96　　年　　3 　　月　　20　　日
　　　　　　　　　　　　　　　　　　　書記官　馬蕙梅
附表
┌──┬───────┬───┬─────────────────────┐
│編號│物品名稱      │數  量│    備             註                     │
├──┼───────┼───┼─────────────────────┤
│１　│MDMA　　      │9.5 顆│驗前淨重2.26公克，驗後淨重2.6 公克        │
│　  │              │      │（黃色錠劑）                              │
├──┼───────┼───┼─────────────────────┤
│２  │MDMA          │12顆  │驗前淨重合計3.53公克、驗後淨重合計3.51公克│                 │
│    │              │      │（紅色錠劑）                              │
├──┼───────┼───┼─────────────────────┤
│３  │愷他命        │1 大包│驗前毛重100.66公克，驗後毛重100.64公克    │
├──┼───────┼───┼─────────────────────┤
│４  │愷他命        │4 小包│驗前毛重3公克，驗後毛重2.98公克           │
├──┼───────┼───┼─────────────────────┤
│５  │Acetaminophen │1 包  │驗前毛重11.71公克，驗後毛重11.68公克      │
└──┴───────┴───┴─────────────────────┘
附錄本件判決論罪科刑法條：
毒品危害防制條例第8條
轉讓第一級毒品者，處 1 年以上 7 年以下有期徒刑，得併科新
臺幣 1 百萬元以下罰金。
轉讓第二級毒品者，處 6 月以上 5 年以下有期徒刑，得併科新
臺幣 70 萬元以下罰金。
轉讓第三級毒品者，處3 年以下有期徒刑，得併科新臺幣30萬元
以下罰金。
轉讓第四級毒品者，處1 年以下有期徒刑，得併科新臺幣10萬元
以下罰金。
前四項之未遂犯罰之。
轉讓毒品達一定數量者，加重其刑至二分之一，其標準由行政院
定之。
